最高法院刑事判決　　　　　　九十四年度台上字第二二一八號
　　上　訴　人　乙○○
　　　　　　　　　　　　乃15.
　　　　　　　　甲○○
　　　　　　　　　　　　衛9號.
上列上訴人等因違反毒品危害防制條例案件，不服台灣高等法院
台南分院中華民國九十一年七月十一日第二審更審判決（九十一
年度上更(二)字第一五四號，起訴案號：台灣台南地方法院檢察署
八十八年度偵字第一一二九八、一一三○一號），提起上訴，本
院判決如下：
    主  文
原判決撤銷，發回台灣高等法院台南分院。
    理  由
本件原判決認定：(一)、上訴人乙○○基於意圖營利之概括之犯意
，於民國八十八年八、九月間，在台南縣善化鎮○○里道路旁，
以0000000000號及0000000000號行動電話
為聯絡工具，連續二次以每包新台幣（下同）五千元、六千元之
價額，販賣第二級毒品安非他命予甲○○。其中一次在善化鎮○
○里道路旁交付，一次在善化鎮胡厝里十八鄰西衛九號甲○○住
處交付，共得款一萬一千元。嗣於八十八年九月八日中午十二時
許，在善化鎮什乃里一鄰什乃十五號之十九住處為警查獲，並扣
得其所有供販賣安非他命所用之上開行動電話二具。(二)、上訴人
甲○○曾於八十五年間，因違反麻醉藥品管理條例，經台灣台南
地方法院判處有期徒刑一年，於八十六年一月三十日執行完畢。
又基於概括之犯意，意圖營利，自八十八年八月間起至同年九月
七日為止，在台南縣善化鎮胡庴里西衛九號住處，以00000
00000號行動電話及0000000000號呼叫器為聯絡
工具，連續二次以每小包一千元之價額，販賣第二級毒品安非他
命予吳慧音，共得款二千元。嗣於八十八年九月七日下午四時許
在上開住處為警查獲，並扣得其販賣毒品所用之塑膠鏟子二支、
小塑膠袋六十個、上開行動電話、號呼叫器各一具及販賣毒品所
得一千五百元等情。因而撤銷第一審關於甲○○販賣第二級毒品
及乙○○部分之判決，改判論處上訴人等連續販賣第二級毒品（
甲○○累犯）罪刑，固非無見。
惟查：(一)、毒品危害防制條例第四條第二項之販賣第二級毒品罪
，以所販賣者確係第二級毒品為成立要件，而是否確實屬於第二
級毒品，應依證據證明之。原判決認定，乙○○連續販賣第二級
毒品安非他命予甲○○二次；甲○○再將販入之第二級毒品安非
他命，連續販賣予吳慧音二次。理由並說明，警方於甲○○販賣
安非他命予吳慧音後，在吳慧音身上查獲安非他命一包毛重○‧
五公克（見原判決第五頁末三行、第六頁第五至九行、第七頁第
三至四行）。但原判決對此與上訴人二人之利益至有關聯之事項
，並未說明經由如何之調查或檢驗鑑定程序，以資證明乙○○、
甲○○所販賣之物品確為第二級毒品（例如經由扣案之證物驗出
係第二級毒品，或經由施用者之尿液驗出第二級毒品反應），即
逕認上訴人等所犯販賣之物品為第二級毒品，自有應於審判期日
調查之證據未予調查及理由不備之違法。(二)、被告之自白，須非
出於強暴、脅迫、利誘、詐欺、疲勞訊問、違法羈押或其他不正
之方法，且與事實相符者，始得為證據，如被告陳述其自白係出
於不正之方法者，依刑事訴訟法第一百五十六條第三項前段規定
，即應先於其他事證而為調查，在未證明其自白係出於自由意志
前，不能逕採為判決之基礎。甲○○於偵審中均抗辯警詢時遭到
刑求（見偵字第一一二九八號卷第十三頁、原審更(二)卷第五十頁
、第一三○頁），且辯稱當時意識不清（見原審更(一)卷第六十八
頁、第八十八頁），其自白非出於自由意志。則甲○○在警詢時
之自白是否出於自由意志，即應先於其他事證而為調查，本院第
二次發回意旨，業已指出應予究明（見原審更(二)卷第三頁背面至
第四頁）。乃原判決對於甲○○前揭抗辯是否屬實？其在警詢時
之自白是否出於自由意志？並未予以審認，亦未說明此部分自白
得採為證據之理由，即逕以該警詢時之自白，採為不利於甲○○
之證據（見原判決第五頁第七至十九行），致原有違誤情形仍然
存在。另原判決並以吳慧音在警詢時之供述，採為甲○○販賣第
二級毒品之不利證據。惟吳慧音於審判中始終否認向甲○○購買
安非他命，並稱當時剛從醫院打完止痛針，警詢時頭暈暈的，是
警察寫完筆錄要伊簽名，伊沒有說向甲○○購買安非他命（見第
一審卷第二十五頁、原審更(一)卷第六十三至六十四頁）。本院第
一次發回意旨，亦已指明吳慧音在警詢時之供述是否出於自由意
志，應先究明，否則即不得採為不利於甲○○之證據（見原審更
(一)卷第五頁）。原判決理由雖說明，經傳訊警員李昆蒼，據證稱
：「詢問吳慧音製作筆錄時，吳慧音沒有毒癮發作的現象，二級
毒品不容易毒癮發作」，因認吳慧音之警詢筆錄係出於自由意志
，所稱伊剛從醫院打完止痛針，警詢時頭暈暈的，警察寫完筆錄
要伊簽名，伊沒有說向甲○○購買安非他命，顯屬迴護甲○○之
詞，不可採信云云（見原判決第六頁第十四至十五行、第七頁第
五至十一行）。然而，吳慧音係稱伊剛從醫院打完止痛針，警詢
時頭暈暈的，警察寫完筆錄要伊簽名，伊沒有說向甲○○購買安
非他命。而依卷附財團法人台灣基督長老教會新樓醫院麻豆分院
函及其檢送之病歷資料，吳慧音確因總膽管結石右上腹疼痛，於
八十八年九月七日十六時五十五分至該醫院急診，至同日二十三
時二十五分離開（見第一審卷第五十一頁、第五十四頁），嗣於
同日二十三時五十分即在台南縣警察局佳里分局製作筆錄（見第
一三五三號警卷第九頁），前後僅隔二十五分鐘。原審未就吳慧
音打完止痛針後之精神狀態而為判斷，而以警員證述「吳慧音沒
有毒癮發作的現象，二級毒品不容易毒癮發作」據為認定之準據
，已與待證事實，未盡適合。又吳慧音有無在警詢時陳述向甲○
○購買安非他命，乃對於甲○○之利益有重大關係之事項，原審
未依刑事訴訟法第一百條之一第二項規定，勘驗警詢時之錄音或
錄影，以調查警詢筆錄之記載是否與吳慧音之陳述相符，資為取
捨證據之依據，即遽行判決，亦有未合。(三)、有罪之判決書，其
認定之事實及所載之理由必須互相適合，否則即屬理由矛盾，其
判決當然為違背法令。原判決事實認定，警方於查獲甲○○販賣
第二級毒品時，扣得販賣毒品所得一千五百元（見原判決第三頁
第八至九行）。但其理由或說明，扣得販賣毒品所得一千元（見
原判決第五頁第十一至十三行、第八頁第二行）；或稱扣得販賣
毒品所得二千元（見原判決第九頁倒數第二行）。究竟扣得賣毒
品所得若干元？其事實之認定與理由之說明，不相適合，亦有理
由矛盾之違誤。(四)、審判期日，應傳喚被告或其代理人，並通知
檢察官、辯護人、輔佐人；又被告有數辯護人者，送達文書應分
別為之。刑事訴訟法第二百七十一條第一項、第三十二條定有明
文。本件為強制辯護之案件，乙○○在原審除選任楊清安律師為
辯護人外，並選任蔡進欽、蔡弘琳律師為辯護人（見原審更(二)卷
第三十九頁），乃原審於審判期日僅通知楊清安律師，並未依前
揭規定分別通知蔡進欽、蔡弘琳律師到庭辯護（見原審更(二)卷第
一二一頁、第一二三頁），即逕行判決，其所踐行之訴訟程序，
亦屬於法有違（本院四十三年《實為四十九年》臺上字第一三五
六號判例參照）。(五)、毒品危害防制條例第十九條第一項固規定
，犯該條例第四條之罪者，其供犯罪所用或因犯罪所得之財物，
均沒收之，但不及於供犯罪預備之物。倘係供犯罪預備之物，以
屬犯人者為限，始得依刑法第三十八條第一項第二款規定諭知沒
收。本件在甲○○住處查獲之小塑膠袋六十個，原判決係依毒品
危害防制條例第十九條第一項規定諭知沒收。惟本件並未在甲○
○之住處查獲毒品，該六十個小塑膠袋，似屬空袋。則該空塑膠
袋，究係已經供販賣毒品使用？或尚未使用而屬供犯罪預備之物
？即有研求餘地。原審未予分辨釐清，即依毒品危害防制條例第
十九條第一項規定諭知沒收，亦有未合。(六)、如上所述，毒品危
害防制條例第十九條第一項僅規定，犯該條例第四條之罪者，其
供犯罪所用或因犯罪所得之財物，均沒收之；並未規定「不問屬
於犯人與否，沒收之」。於此情形，即應回歸刑法第三十八條第
三項規定，以屬於犯人所有者為限，始應依毒品危害防制條例第
十九條第一項諭知沒收。依據卷內資料，乙○○已經供稱000
0000000號行動電話係其配偶使用（見第一審卷第七十五
頁正面）；至於另一具0000000000號行動電話，依卷
附行動電話基本資料清單記載，其持用人為楊麗紅（見他字第八
六八號偵查卷第三十一頁、第三十九頁）。則該二具行動電話是
否屬於乙○○所有，供本件犯罪所用？即攸關應否依毒品危害防
制條例第十九條第一項諭知沒收，本院第一次發回意旨，亦已指
應予查明（見原審更(一)卷第四頁正面、背面）。乃原審對於上開
待證事項，並未向電信公司或楊麗紅究明真相，亦未說明無庸調
查之理由，而仍逕認該二具行動電話係乙○○所有供犯罪所用之
物，並依毒品危害防制條例第十九條第一項宣告沒收，亦有未合
。以上或為上訴意旨指摘所及，或為本院得依職權調查之事項，
應認原判決仍有撤銷發回更審之原因。原判決說明不另為無罪諭
知部分，基於審判不可分原則，併予發回。另原判決並未依據毒
品危害防制條例第十八條第一項前段規定，諭知沒收銷燬毒品，
但其論結欄引用該條文，自屬贅餘，併此指明。
據上論結，應依刑事訴訟法第三百九十七條、第四百零一條，判
決如主文。
中　　華　　民　　國　九十四　年　　四　　月　二十八　日
                      最高法院刑事第十二庭
                          審判長法官  謝　俊　雄
                                法官  陳　世　雄
                                法官  蘇　振　堂
                                法官  吳　信　銘
                                法官  徐　文　亮
      本件正本證明與原本無異
                                      書  記  官
中　　華　　民　　國　九十四　年　　五　　月　　二　　日
                                                      Ｌ
